【裁判字號】    98,台上,3868
【裁判日期】    980709
【裁判案由】    違反山坡地保育利用條例
【裁判全文】
最高法院刑事判決            九十八年度台上字第三八六八號
上  訴  人  甲○○
上列上訴人因違反山坡地保育利用條例案件，不服台灣高等法院
台中分院中華民國九十五年九月七日第二審判決（九十五年度上
訴字第六０二號，聲請簡易判決處刑書案號：台灣彰化地方法院
檢察署九十三年度偵字第八０七九號），提起上訴，本院判決如
下：
    主  文
上訴駁回。
    理  由
按刑事訴訟法第三百七十七條規定，上訴於第三審法院，非以判
決違背法令為理由，不得為之。是提起第三審上訴，應以原判決
違背法令為理由，係屬法定要件。如果上訴理由書狀並未依據卷
內訴訟資料，具體指摘原判決不適用何種法則或如何適用不當，
或所指摘原判決違法情事，顯與法律規定得為第三審上訴理由之
違法情形，不相適合時，均應認其上訴為違背法律上之程式，予
以駁回。本件原判決撤銷第一審關於論處上訴人甲○○違反山坡
地保育利用條例罪刑部分之判決，改判仍論上訴人以連續違反在
公有、他人山坡地內，不得擅自從事採取土石使用之規定，處有
期徒刑壹年。係依憑上訴人直承：伊未徵得財政部國有財產局及
夏春德同意，擅自在原判決附圖所示之甲、甲1、乙、丙、丙1部
分之山坡地挖取土石等情不諱，參酌證人即同案被告黃浩宗、洪
俊榮於警詢時證以：伊等依上訴人授意，在上開山坡地上挖取土
石；證人即財政部國有財產局台灣中區辦事處彰化分處（下稱國
有財產局中區辦事處彰化分處）助理員蕭乙中、證人即至現場會
勘之員警黃健雄於偵查中均證稱：原判決附圖所示之甲、甲 1、
乙、丙、丙 1部分之山坡地遭上訴人挖取土石各等語，及卷附台
灣省山坡地範圍地段明細表及彰化縣員林鎮○○○段二五五、二
五七之一地號之土地登記簿謄本（記載：上訴人所採取土石之上
開土地，確屬主管機關核定公告之山坡地）、南投縣政府民國九
十三年九月三日會勘紀錄表及所附現場照片、彰化縣政府同年月
六日及同年月二十七日之現場會勘紀錄表暨所附現場照片、員林
地政事務所土地複丈成果圖、台灣彰化地方法院檢察署檢察官於
九十四年一月六日履勘現場後製作之勘驗筆錄、照片及國有財產
局中區辦事處彰化分處九十三年十二月六日台財產中彰三字第０
九三０００九０八一號函（記載：上訴人挖取之土石如上開土地
複丈成果圖所示等旨）等證據資料，而為論斷，已敘述其所憑之
證據及認定之理由。而以上訴人否認有上開犯行，並辯稱：伊為
南投市鳳鳴里里長，因其里民於九十三年八、九月間，陳情投八
二線道路員南路段，遭七二水災，造成土石崩塌及雜木阻礙排水
，要求伊辦公室儘速辦理清除搶通等情，南投縣政府土木課李德
政技士（已死亡）與伊至現場勘察時，當場指示伊先行搶通，伊
依該指示及災害防治法第三十條第一項及第二項之規定，先行搶
通，屬依上級公務員命令之職務行為，具有阻卻違法之情事，又
因該處無地點可置放土石，才將土石載往舊彰化客運停車場堆置
，俟日後，將該土石提供投八二線道路災修工程之擋土牆使用，
並無將土石販賣云云，係飾卸之詞，無足採取，在理由內依憑調
查所得證據，詳加指駁。並說明：（一）上訴人於九十三年九月
三日、九月四日，在上開山坡地開挖時，南投縣南投市公所之南
投市鳳鳴里投八二線災修工程經費尚未經核定，根本無從發包，
上訴人擅自開挖採取土石之行為，顯然與該工程並無任何關連可
言。（二）上訴人雖辯稱：開挖之土地為一舊河道，距投八二線
道路之地基僅有二公尺，因擔心道路路基崩塌，才疏通該舊河道
云云，並提出里民陳情書為憑。惟投八二線道路之路基，距離上
訴人開挖處之距離，約有十公尺以上之遙等情，業據蕭乙中、劉
百六於偵查中結證屬實，且證人即當時擔任南投市公所工務課長
曾仁隆於原審審理時結證稱：當時伊至現場履勘時，本件的路基
缺陷不是很大，並非緊急工程，伊要承辦人員先在現場圍起警示
帶，再簽報災害復建給縣政府等語，且如確有上訴人所述及陳情
書所載之情形，南投市公所嗣後發包予伯裕營造有限公司之工程
，豈有無河道疏竣之部分，所辯顯與事實不符，上開陳情書不足
為上訴人有利之認定。（三）上訴人又稱：伊係依上級公務員李
德政命令所為，具有阻卻違法之情事云云。然上訴人於警詢時原
辯以：伊係依據前南投縣長林宗男所簽具之九三男字第一六九二
號用箋開挖云云，並未提及係受李德政之指示，且李德政於九十
三年十一月十八日偵查時證稱：該排水溝工程（按應指上開用箋
所載之投八二線排水溝改善工程），伊於九十三年六月間去現場
看過，七天後會勘，再呈給縣長，縣長核示後，有補助該排水溝
工程，縣政府補助後會交給市公所來辦理發包，這個工程目前尚
未辦理發包等語，足見該排水溝工程應循正常之程序發包，且李
德政亦未提及曾指示上訴人先行搶通。（四）上訴人提出之南投
縣長用箋固記載：「雨忠里長您好：有關吾兄建請補助經費辦理
南投市鳳鳴里投八二線排水溝改善工程乙案，經本府派員會勘後
，確屬急需並具公益性，宗男同意補助六十萬元（按指新台幣－
下同）辦理……九十三年七月二十八日」等內容。惟此僅能證明
九十三年七月二十八日，南投縣縣長雖同意先行補助投八二線排
水溝改善工程六十萬元，然仍應先透過發包之程序，才能開始施
工，並非已授權上訴人可直接施工，參以李德政上開於偵查中所
證：縣政府雖同意補助，但當時仍未發包等語，益徵上訴人並無
施工之權限，實難執為有利於上訴人之認定。（五）上訴人既非
投八二線災修工程之承包廠商，何需事先為該工程之承包廠商準
備回填擋土牆所需之土石？且上訴人所挖掘土地之附近，為一開
闊之山谷，有足夠之空間堆放所採取之土石，又上訴人僱工將所
採取之土石載往一公里外之舊彰化客運停車場堆置，若僅係欲將
採取之土石供作道路工程回填使用，將土石置放於山谷內即可，
何需大費周章載往他處擺放？致增加其本身及將來承包廠商來往
載運之支出，且若僅係供回填使用，焉須僱工分類？足徵其所為
並非為疏浚河道。（六）證人魏永舜於原審審理時雖證稱：伊當
時與李德政一起去現場會勘，因颱風過境，兩旁的泥土崩塌阻塞
到下面的野溪，李德政有告訴上訴人先行搶通野溪云云。然李德
政履勘現場後，僅簽請縣長核示，而縣政府雖有補助該排水溝工
程，但係交給市公所辦理發包，業如前述，魏永舜所證，顯係迴
護上訴人之詞，不足採信之理由。從形式上觀察，原判決並無違
背法令之情形存在。上訴意旨略稱：（一）原判決認定上訴人所
開挖之土地，尚有南投縣南投市○○○○段不詳地號土地等情，
則該「不詳地號土地」究為私有或國有，仍有不明，原判決就被
害法益未詳論述，即有判決不備理由之違法。（二）上訴人係基
於南投縣長用箋九三男字第一六九二號函所載之「南投市鳳鳴里
投八二線排水溝改善工程」開挖，並非「南投市鳳鳴里投八二線
災修工程」，兩者不同，原審未就前者工程詳加調查，已有應於
審判期日調查之證據而未予調查之違法；況前揭用箋屬公文書，
上訴人因信賴該公函，自得阻卻違法。（三）上訴人於原審提出
之南投縣政府於九十三年八月二日府建土字第０九三０一四四一
一五０號函，可證明「南投市鳳鳴里投八二線排水溝改善工程」
確實存在，並於九十三年八月二日核定補助工程款六十萬元，且
上訴人係協助開挖以搶通排水溝，且早在九十三年八月二日即已
核定補助工程款六十萬元，然原判決就該有利上訴人之重要證物
未予說明不採信之理由，亦嫌判決理由不備。（四）上訴人將所
採取之土石載往一公里外之舊彰化客運停車場堆置，係因開挖之
現場，並無足夠空地以堆置土石；且開挖地係河流遭土石崩落而
阻塞，若再將挖起之土石置放於旁，當時正值夏季多颱之季節，
恐造成更重大之災害，為防再度崩塌，故乃堆置於該停車場，自
不足以證明上訴人具有竊盜土石之不法犯意，原判決仍有調查未
盡及判決理由矛盾之違法。（五）李德政於偵訊時陳稱：上訴人
沒有載運砂石，搶通而已等語，足證上訴人係為協助開挖搶通排
水溝，原判決就該有利於上訴人之證言並未說明不予採信之理由
，亦有判決不備理由之違法。（六）上訴人近日向南投縣政府申
請「南投市鳳鳴里投八二線排水溝改善工程」之相關資料，由上
開0000000000０號函，可證實本件確實有上開工程之
存在，詎原審並未調查相關證據，有證據調查未盡之違法等語。
惟查：（一）原判決附表丙之土地地號，依彰化縣員林地政事務
所之土地複丈結果，雖記載為不詳，然原判決已據該複丈成果，
認定上訴人擅自採取土石之山坡地位置、面積、深度及總挖取量
，並敘明上訴人挖取之土石位於國有及私有之山坡地上等情，並
有現場勘驗照片及筆錄資為佐證，則本件犯罪之客體及結果已可
得確定，無礙上訴人犯行之認定；無論丙部分之土地究為公有或
私有，仍與判決之本旨不生影響，按之刑事訴訟法第三百八十條
之規定，尚難執以指摘，資為第三審上訴之適法理由。（二）證
據之取捨，為事實審法院之職權，倘其採證認事並不違背證據法
則，則不得任意指為違法。原判決已就相關事證詳加調查論列，
復綜合上訴人之供述、同案被告黃浩宗、洪俊榮、證人蕭乙中、
黃健雄、曾仁隆及劉百六等人之證述及卷附上開物證，參互斟酌
判斷，資為不利於上訴人之認定，併已說明其取捨判斷而得心證
之理由。上訴意旨無非係就原審取捨證據之職權行使，專憑己見
，漫事爭執，並非依據卷內訴訟資料具體指摘之適法第三審上訴
理由。（三）審判期日調查之證據，係指與待證事實有重要關係
，在客觀上顯有調查必要性之證據而言，故其範圍並非漫無限制
，必其證據與判斷待證事實之有無，具有關連性，得據以推翻原
判決所確認之事實，而為不同之認定，若僅係枝節性問題，或所
證明之事項已臻明瞭，而當事人聲請調查之證據，僅在延滯訴訟
，甚或就同一證據再度聲請調查，自均欠缺其調查之必要性，原
審未依聲請為無益之調查，皆無違法可言。原判決理由壹之一之
（一）之３、４已敘明據南投縣政府承辦人員李德政所證，及上
訴人提出之南投縣長林宗男九三男字第一六九二號用箋所載之內
容所載，南投縣政府僅同意先行補助投八二線排水溝改善工程六
十萬元而已，至該工程仍應依發包程序，才能開始施工，並非即
已授權上訴人可直接施工，且李德政並未指示上訴人先行挖取上
開土石之排水溝之理由（原判決第五頁第六行至第六頁第七行）
。尚無將「南投市鳳鳴里投八二線排水溝改善工程」及「南投市
鳳鳴里投八二線災修工程」混淆，並無應於審判期日調查之證據
而未予調查之違法情形。上訴意旨執此指摘，亦非合法之第三審
上訴理由。（四）依原判決之說明，上訴人已自承確有挖取土石
之情事，並有上開會勘紀錄、現場照片及土地複丈成果圖可按，
自係認李德政於偵訊時陳稱：上訴人沒有載運砂石，搶通而已等
語，並非真實，並不足為有利上訴人之認定。其雖未載明此部分
證言不足為有利上訴人認定之理由，僅係理由之敘述較為簡略，
仍與法律規定判決理由不備之違法情形，不相適合。（五）其餘
上訴意旨，則置原判決之明白論斷於不顧，或仍持原判決已說明
理由而捨棄不採之陳詞辯解，再為事實上之爭執，或就屬於事實
審法院採證認事職權之行使，全憑己見，任意指摘，難謂已符合
首揭法定上訴第三審之要件。其上訴違背法律上之程式，應予駁
回。又本件為程序判決，自無從就上訴人所為是否合於中華民國
九十六年罪犯減刑條例予以審酌，本件如合於減刑要件，得由檢
察官或上訴人另行聲請裁定，併予敘明。
據上論結，應依刑事訴訟法第三百九十五條前段，判決如主文。
中    華    民    國  九十八  年    七    月    九    日
                      最高法院刑事第三庭
                          審判長法官  林  增  福
                                法官  張  清  埤
                                法官  陳  世  雄
                                法官  蔡  國  在
                                法官  黃  梅  月
      本件正本證明與原本無異
                                      書  記  官
中    華    民    國  九十八  年    七    月   十五   日
                                                      V


司法院資訊處製作；財團法人民間司法改革基金會備份。
